【裁判字號】    97,上易,185
【裁判日期】    971014
【裁判案由】    清償債務
【裁判全文】
臺灣高等法院臺南分院民事判決  97年度上易字第185號
上  訴  人  甲○○
被 上 訴人  乙○○
上列當事人間請求清償債務事件，上訴人對於中華民國97年6月
30日臺灣臺南地方法院第一審判決（97年度訴字第449號）提起
上訴，本院於97年9月30日言詞辯論終結，判決如下：
    主  文
上訴駁回。
第二審訴訟費用由上訴人負擔。
    事實及理由
一、上訴人主張：
  (一)上訴人應被上訴人之請求於民國（下同）94年6月20日及同
    年月22日分別匯款新台幣（下同）30萬元及35萬元，至被上
    訴人在台南區中小企業銀行編號0000000000000號帳戶內（
    下稱系爭帳戶），供被上訴人短期週轉之用，惟屢經催討拒
    不返還，爰依消費借貸關係請求被上訴人如數清償。
  (二)被上訴人抗辯上開款項係被上訴人之子劉翰聰、第三人張文
    獻與上訴人間之借款往來，與被上訴人無涉云云，然劉翰聰
    於96年6月20日在台灣台南地方法院檢察署（下稱台南地檢
    署）96年度交查字第850號案件證稱：「甲○○確有匯65萬
    元入此帳號，但這筆錢是要給張文獻的，甲○○叫我將這筆
    錢領出來給張文獻，我確實也將這筆錢給張文獻」。檢察事
    務官問：「你將錢拿給張文獻，有無向張文獻拿收據？」回
    答：「沒有」。查訴外人張文獻在該案中並未承認前揭劉翰
    聰所言之情事，且65萬元並非小數額，如有其事，劉翰聰豈
    有不取字據之理？且劉翰聰在台灣中小企業銀行善化分行開
    設有編號00000000000號之帳號，是上訴人如要借款給劉翰
    聰，可逕匯款至此帳戶。又款項匯入被上訴人帳戶後，被上
    訴人等如何使用，與上訴人間之借款無關，從而被上訴人抗
    辯系爭款項供劉翰聰之用，並不可採。
  (三)於本院補稱：被上訴人舉劉翰聰為證人證明款項係張文獻所
    借，然劉翰聰為被上訴人之子，其證言本難期客觀，而張文
    獻於刑事案件偵查中已結證否認借款事實，足證劉翰聰證言
    不實。
二、並聲明：(一)原判決廢棄。(二)被上訴人應給付上訴人65萬元，
    及自起訴狀繕本送達翌日起至清償日止，按年利率5%計算之
    利息。
三、被上訴人則以下列情詞置辯：
  (一)被上訴人並非本件之借款人，也不認識上訴人。系爭帳戶雖
    由被上訴人開戶，但提供被上訴人之子劉翰聰使用。因上訴
    人、劉翰聰、張文獻間互有金錢來往，訴外人張文獻向上訴
    人借款，因張文獻於台南並無帳號，故上訴人便將款項65萬
    元匯入劉翰聰所使用之系爭帳戶內，劉翰聰再依指示，將款
    項提出轉交訴外人張文獻或其指定之人，上訴人對被上訴人
    提出詐欺刑事告訴，業經台南地檢署為不起訴處分，有96年
    度偵字第10404號、台灣高等法院台南分院檢察署97年度上
    聲議字第139號處分書可參，是上訴人請求被上訴人返還借
    款，並無理由。
  (二)並聲明：駁回上訴。
四、本件兩造不爭執之事實：
  (一)上訴人於94年6月20日將30萬元存入被上訴人於台南區中小
    企業銀行、帳號：0000000000000號之帳戶內，復於同年月
    22日將35萬元存入被上訴人之上開帳戶中（見促字卷第3頁
    存款憑條）。
  (二)兩造間因上開消費借貸爭議，上訴人對被上訴人提出詐欺之
    刑事告訴，經台南地檢署96年度偵字第10404號不起訴處分
    、台灣高等法院台南分院檢察署97年度上聲議字第139號駁
    回再議之聲請確定。
  (三)京城商業銀行台南分行（改制前為台南區中小企業銀行台南
    分行）於97年6月4日以97京城台分字第219號函覆原審，並
    檢附被上訴人之開戶資料、明細，及94年6月至8月之取款憑
    條（原審卷第28-48頁函）。
五、本件兩造所爭執者，在於：上訴人將65萬元匯入系爭帳戶，
    是否兩造間已成立消費借貸關係？茲析述如左：
  (一)按消費借貸，謂當事人一方移轉金錢或其他代替物之所有權
    於他方，而約定他方以種類、品質、數量相同之物返還之契
    約，民法第474條第1項定有明文。又當事人主張有金錢借貸
    關係存在，須就其發生所須具備之特別要件即『金錢之交付
    』及『借貸意思表示互相一致』負舉證之責任，因金錢交付
    之原因多種，若僅證明有金錢之交付，未證明借貸意思表示
    互相一致者，尚不能認為有金錢借貸關係存在。又民事訴訟
    如係由原告主張權利者，應先由原告負舉證之責，若原告不
    能舉證，以證實自己主張之事實為真實，則被告就其抗辯事
    實即令不能舉證，或其所舉證據尚有疵累，亦應駁回原告之
    請求（最高法院十七年上字第九一七號判例參照）。是依上
    述，本件被上訴人既否認向上訴人借款，則上訴人自應就其
    與被上訴人間確有金錢借貸關係所須具備之特別要件即「金
    錢之交付」及「借貸意思表示互相一致」負舉證之責任。
  (二)上訴人主張被上訴人於94年6月間向其借款共65萬元，固據
    提出存款憑條2紙為證，惟為被上訴人所否認，並辯稱系爭
    帳戶係被上訴人之子劉翰聰在使用，被上訴人並未向上訴人
    借款等語。經查，上訴人所提出之存款憑條，僅足證明上訴
    人曾有將65萬元之款項匯入系爭帳戶，尚難僅據此匯款之事
    實，即認上訴人之匯款係因被上訴人向其借款而為，亦即兩
    造間就借貸之意思表示已相互一致。又證人即被上訴人之子
    劉翰聰於原審到庭證稱：「當初我幫人家代辦信用卡，因為
    我欠銀行錢，信用不良，所以帳戶是林經理到我家用我父親
    的名義開的，帳戶開完後都是我在使用。取款憑條都是我的
    筆跡，都是我去領的。存款匯入被告帳戶，是張文獻跟原告
    借錢的，因為張說他住在柳營很遠不方便，需要我幫忙，就
    將錢匯到我父親帳戶。張叫我將這二筆款項直接匯給葉建志
    或者他太太，匯款資料我有勾起來（原審卷第44頁），我是
    跨行轉帳給葉，一筆30萬元是黃（即原告）存的，38萬元是
    張文獻前一天用現金交給我，我轉23萬元給葉，45萬元轉給
    誰我忘記了。6月22日原告又存35萬元，張又拿15萬元給我
    ，全部一起轉給葉的太太，所以我父親跟本件都沒有關連。
    」（原審卷第53頁筆錄），另經原審調閱系爭帳戶之交易明
    細，該帳戶於94年6月份之帳目（原審卷第44頁）與證人劉
    翰聰所述大致相符。再參酌上訴人主張被上訴人借款係說要
    給他兒子劉翰聰用等情，然上訴人自陳其與劉翰聰相識多年
    ，且劉翰聰之戶籍資料之前曾寄放在上訴人家中，亦與劉翰
    聰有金錢來往（原審卷第19－22頁筆錄），於本院並稱張文
    獻在偵查中所說以前向伊借錢不只一次之供述實在，益見上
    訴人與劉翰聰之前即曾有多次金錢往來，並關係密切。再本
    件上訴人表示除匯款單據外，並無其他證據證明錢是借給被
    上訴人（原審卷第19頁筆錄），雖張文獻於刑事案件偵查中
    否認有向上訴人借錢，然僅依上訴人所舉之匯款資料，並不
    足以證明被上訴人有向其借款之意，亦不足認定兩造間有消
    費借貸之合意，上訴人復未能提出其他證據足證明兩造間確
    有消費借貸關係存在，從而，上訴人請求被上訴人返還借款
    65萬元及自起訴狀繕本送達翌日起之法定利息，自無理由，
    應予駁回。原審為上訴人敗訴之判決，於法並無不合。上訴
    人上訴意旨指摘原判決不當，求予廢棄改判，為無理由，應
    予駁回。
六、兩造法律關係及事實已臻明確，兩造其他攻擊防禦方法，經
    審酌後核與判決結果無影響，爰不逐一論述，附此敘明。
七、據上論結，本件上訴為無理由，依民事訴訟法第449條第1項
    、第78條，判決如主文。
中    華    民    國    97    年    10    月    14    日
                  民事第四庭    審判長法  官  王惠一
                                      法  官  王浦傑
                                      法  官  蘇重信
上為正本係照原本作成。
不得上訴。
中    華    民    國    97    年    10    月    14    日
                                      書記官  陳嘉琍


司法院資訊處製作；財團法人民間司法改革基金會備份。
